臺灣臺北地方法院民事判決
　　　　　　　　　　　　　　　　  110年度北簡字第14946號
原      告  凱基商業銀行股份有限公司（原萬泰商業行股份有
            限公司）

法定代理人  魏寶生  
訴訟代理人  蔣郁瑤  
            吳唐仲  
被      告  陳𩃀琟



            陳珍珠  
上列  一人
訴訟代理人  謝天仁律師
            余淑杏律師
            李政叡律師
上列當事人間塗銷所有權移轉登記事件，於中華民國111年5月19
日言詞辯論終結，本院判決如下：
    主    文
原告之訴駁回。
訴訟費用新臺幣參仟柒佰參拾元由原告負擔。
    事實及理由
壹、程序方面：
一、「確認法律關係之訴，非原告有即受確認判決之法律上利益
    者，不得提起之」，民事訴訟法第247條第1項定有明文；「
    民事訴訟法第247條所謂即受確認判決之法律上利益，係指
    因法律關係之存否不明確，致原告在私法上之地位有受侵害
    之危險，而此項危險得以對於被告之確認判決除去之者而言
    ，故確認法律關係成立或不成立之訴，苟具備前開要件，即
    得謂有即受確認判決之法律上利益」，有最高法院42年度台
    上字第1031號判決意旨可參。
二、本件原告主張被告陳𩃀琟將附表所示不動產(下稱系爭不動
    產)於民國99年7月7日以買賣之名義移轉過戶予被告陳珍珠
    ，倘若真有買賣之事實(原告否認之)，依一般常理而論，被
    告陳𩃀琟應有買賣之鉅額資金可週轉，何以對其欠款置若罔
    顧等情，認被告間所為之上開買賣行為，有不符社會經驗法
    則違反常理之處，是故原告就被告間系爭不動產買賣行為之
    真正，有提起確認訴訟之必要，審酌原告提起本件訴訟，即
    有應受確認判決之法律上利益，應予准許，首開敘明。
三、被告陳𩃀琟經合法通知，無正當理由不到場，爰依原告之聲
    請，准由其一造辯論而為判決　
貳、實體方面：
一、原告主張：
　㈠原告係被告陳𩃀琟之債權人，對被告有新臺幣29萬9542元及
    利息之債權，業已取得台北地方法院109年司執字第113158
    號債權憑證。原告於110年8月17日調閱被告陳𩃀琟之不動產
    異動索引(臺北市○○區○○段○○段000地號、同段498建號)，赫
    然發現原屬被告陳𩃀琟所有之不動產已於99年7月7日以買賣
    之名義移轉過戶予被告陳珍珠。觀被告陳𩃀琟之欠款交易明
    細一覽表可知，其於買賣系爭不動產當時尚欠原告29萬9542
    元及利息之債權未清償，經查該系爭不動產應為其債務之總
    擔保，其於債務未清償之際，為逃避原告求償行為，將系爭
    不動產於99年7月7日即以買賣之名義移轉過戶予被告陳珍珠
    ，被告陳𩃀琟除系爭不動產外，其資力顯不足清償對原告所
    負系爭債務甚明，被告陳𩃀琟自知無資力還款，為了避免系
    爭不動產遭債權人強制執行，所為之脫產之行為。本件之買
    賣行為，倘被告均無法提出買賣契約與價金交付證明資料，
    則上開系爭買賣關係自均不存在，應屬至明。準此，原告自
    得爰依系爭買賣契約存否之法律關係、第242條、第767條之
    規定，請求確認被告間買賣關係不存在，並代位請求塗銷該
    所有權移轉登記。
　㈡並聲明：　　　
　⒈確認被告陳𩃀琟與陳珍珠間就附表所示之不動產於99年6月21
    日經台北市建成地政事務所收件字號99年中正二字第041320
    號所為之買賣契約債權行為及於民國99年7月7日以買賣為原
    因之所有權移轉登記物權行為均不存在。 
  ⒉被告陳珍珠應將如附表所示之不動產於民國99年7月7日以買
    賣為原因，經台北市建成地政事務所(99年中正二字第04132
    0號)辦理之所有權移轉登記塗銷，並回復為被告陳𩃀琟之名
    義。　　　
二、被告陳𩃀琟經於相當時期受合法之通知，而未於言詞辯論期
    日到場爭執或提出書狀答辯。
三、被告陳珍珠則以：
　㈠系爭不動產因被告前借款予陳𩃀琟，且其向銀行貸款無法繳
    納，從其移轉登記予被告前已設定有抵押權擔保債權總金額
    ，分別為第一順位200萬元、第2順位為360萬元，而該抵押
    權已塗銷下(參原證2土地建物謄本)，被告陳𩃀琟斯時又無
    法給付原告之欠款29萬餘元，顯示被告在買賣時代陳𩃀琟為
    清償，所以才移轉予被告。原告主張買賣之債權行為及物權
    行為均不存在，顯屬無據。
　㈡被告陳𩃀琟自86年間起至99年間出售系爭不動產之前，對被
    告陳珍珠實已負有債務超過1000萬元(計算式：200萬 + 360
    萬 + 500萬 = 1060萬)，故被告陳𩃀琟與被告陳珍珠即於99
    年6月21日約定由被告陳𩃀琟將系爭不動產出售予被告陳珍
    珠，系爭不動產之價金即以被告陳珍珠歷來至99年間對被告
    陳𩃀琟所擁有之總借款債權進行支付，後系爭不動產於99年
    7月7日完成所有權移轉登記在案。觀諸上情，顯見被告陳𩃀
    琟與被告陳珍珠於99年間之系爭不動產買賣債權暨物權契約
    確屬真實存在，復以被告陳珍珠更業於110年2月19日已將臺
    北市○○區○○街00巷0弄0○0號建物出租並交付予第三人承租使
    用中，更證上情之真實存在，即被告陳珍珠於99年7月7日起
    即為系爭不動產之所有權人，要無疑問，是原告無端妄稱被
    告陳𩃀琟與被告陳珍珠就系爭不動產之買賣關係不存在云云
    ，核純屬無的放矢，至為灼然。退萬步言之，縱使被告陳𩃀
    琟與被告陳珍珠於99年間之系爭不動產所有權移轉之買賣債
    權契約有不存在、無效或得撤銷之情事(假設語，實則並無
    此等情事)，惟系爭不動產所有權移轉登記之物權行為確屬
    存在並具獨立性及無因性，其物權契約之登記效力自不受任
    何影響，被告陳珍珠自99年7月7日起即為系爭不動產之所有
    權人，要屬無疑。　　
　㈢因被告與陳𩃀琟為二親等之血親，前借款予陳𩃀琟，作為資
    金來源，依遺贈稅法第五條第六項二親等內親屬間財產之買
    賣間買賣，需提出支付價款之證明文件。因為借款係累積相
    當時日，提出前各項借款之完整的憑證，或再一次的支付任
    何款項，在國稅局不予認可下，只能繳贈與稅，才能完成過
    戶。以贈與稅亦係由被告代為繳納。此因國稅局遺產贈與稅
    法，擬制贈與之規定，尚難因行政上擬制贈與而課稅，即謂
    買賣債權及物權行為不存在。　
　㈣並聲明：原告之訴駁回。
四、得心證之理由：
　㈠按當事人主張有利於己之事實者，就其事實有舉證之責任，
    民事訴訟法第277 條前段定有明文，是民事訴訟如係由原主
    張權利者，應先由原告負舉證之責，若原告先不能舉證，以
    證實自己主張之事實為真實，則被告就其抗辯事實即令不能
    舉證，或其所舉證據尚有疵累，亦應駁回原告之請求（最高
    法院17年上字第917 號判例意旨參照）。又事實有常態與變
    態之分，其主張常態事實者無庸負舉證責任，反之，主張變
    態事實者，則須就其所主張之事實負舉證責任（最高法院86
    年度台上字第891 號判決意旨參照）。原告主張被告二人間
    買賣契約不存在事實，以財政部臺北市國稅局贈與稅繳清證
    明書(本院卷第295頁)為證，據以認為被告間之系爭不動產
    移轉行為實為贈與而非買賣行為，依前述舉證責任分配之原
    則，被告自應對其有利之事實即前述買賣契約存在之事實負
    舉證責任。
  ㈡證人林桂蘭到庭具結證稱略以：「…(提示本院卷宗第261 頁
    ，臺北市國稅局贈與稅繳清證明書上林桂蘭印章是否證人的
    ？)是我的印章。(可以檢視證明書，可否說明是什麼交易，
    為何被課贈與稅？)二親等親屬之間的買賣依照遺贈稅法第5
     條，提示各項的支付憑證，按被告陳珍珠與陳文祥他們長
    久以來就有借貸關係，所以他們約定用債務抵作買賣價金，
    因為他們他們無法提示完整的資金證明，所以我有提醒他們
    說這樣子會被國稅局不採信而課贈與稅。但是陳珍珠不管匯
    款、現金支付或是代償憑證都無法齊備，所以只能接受國稅
    局的課稅。(請問證人知道「但是陳珍珠不管匯款、現金支
    付或是代償憑證都無法齊備 」詳情？多少齊備、價金為何
    ？)我不清楚。(是否知道買賣價金為何？)因為不知道債務
    總額，所以也沒有辦法推定買賣價金。因為我們案件都有土
    地公告現值跟建物評定現值，所以做參考，那時價格將近50
    0萬元。（當時被告陳珍珠有提出什麼樣的憑證給證人？)他
    們當時對於價格說絕對超過。（證人有看到什麼證據？）陳
    文祥88年房貸是300多萬元是我幫她辦理的，他辦理房貸持
    續缺錢，所以89年就想賣房子了，因為被告陳珍珠怕爸爸沒
    有地方住，說直接賣給她，她幫忙繳納房貸還有之前所欠繳
    債務全部拿來抵房子買賣價金。（此外，證人還知道什麼事
    情，有無補充？)89年時我本來跟被告陳珍珠說買賣直接辦
    過戶，他們想說父親會介意房子過戶，為了避免陳文祥不斷
    去借款，所以辦理信託，說房屋讓父親管理。(信託給何人
    ？）他父親，陳明發。…(證人剛剛前面的回答99年系爭房屋
    過戶時，我們案件都有土地公告現值跟建物評定現值，所以
    做參考，那時價格將近500萬元，他們姊弟兩人彙算債權債
    務的金額絕對超過是指絕對超過500萬元的意思嗎？)對。(
    提示被證3號即本院卷宗第142頁，提示被證3 第2 頁，建物
    門牌之建物臨沂街71巷2 弄7 之6 號及坐落土地，99年7 月
    7 日以買賣登記過戶給陳珍珠之案件，以及88年8 月16日陳
    珍珠設定最高限額抵押權200 萬元，及陳珍珠89年3 月8 日
    設定最高限額抵押權360 萬元，請問此三個案件，是否均由
    你親手辦理？)對。(88月8月16日抵押權設定被告陳珍珠實
    際有借款給陳文祥？)有。(89年3 月8 日設定最高限額抵押
    權360 萬元，被告陳珍珠有借款陳文祥嗎？)幫忙代償華信
    銀行貸款300萬元。89年的設定其實，被告陳珍珠和陳文祥
    談買賣的時候，被告陳珍珠說：我幫你還銀行貸款，你前面
    欠我的錢就一筆勾消，作為買賣價金。(所以兩個抵押權設
    定加起來超過500萬元？)是最基本的。被告陳珍珠有時會抱
    怨又來拿走5 萬、20萬元，被告陳珍珠一直有在支付錢。(9
    9年6月21日過戶後為何沒有塗銷抵押權設定？)我要被告陳
    珍珠拿出全部給陳文祥的錢的憑證，因為時間太久都找不到
    ，找到也是零零星星的幾張。所以我就跟他講說這個抵押權
    不塗銷。(不塗銷的原因是證明有借款關係？)我那時說這個
    抵押權不要塗銷，否則跟她往來的紀錄都沒有了。（89年的
    信託也是證人所辦理，所以被告陳珍珠和陳文祥買賣契約成
    立於何時？）89年。（89年當時沒有過戶是否因為他父親原
    因？）他父親89年就已經近80歲了，我和他們還算熟，所以
    他們立場我可以接受不過戶。被告陳珍珠和陳文祥為何父親
    安心不要一天到晚有債務催討，所以辦理信託，否則都有債
    權人來，他父親不能安心。…」等語，足見系爭買賣契約成
    立於89年間，證人林桂蘭的證述可以證明系爭買賣契約之價
    金係以被告陳𩃀琟對被告陳珍珠累計之債務給付之，應可認
    定。
　㈢原告雖為下列主張，但均不足採信，茲敘述如下：
　⒈原告主張財政部臺北市國稅局贈與稅繳清證明書(本院卷第29
    5頁)課予被告贈與稅，認為被告間之系爭不動產移轉行為實
    為贈與，但據上述證人林桂蘭之證述足認被告間確實有買賣
    行為存在。
　⒉原告復主張系爭買賣契約成立於99年、不動產價值1700萬元
    云云，但據上述證人林桂蘭之證述足認被告間買賣契約成立
    於89年，當時買賣之價格為500萬元，足知原告之主張不足
    採信。
　㈣綜上所述，原告請求⒈確認被告陳𩃀琟與陳珍珠間就附表所示
    之不動產於99年6月21日經台北市建成地政事務所收件字號9
    9年中正二字第041320號所為之買賣契約債權行為及於民國9
    9年7月7日以買賣為原因之所有權移轉登記物權行為均不存
    在。⒉被告陳珍珠應將如附表所示之不動產於民國99年7月7
    日以買賣為原因，經台北市建成地政事務所(99年中正二字
    第041320號)辦理之所有權移轉登記塗銷，並回復為被告陳�
    �琟之名義，均無理由，應予駁回。
五、本件事證已臻明確，兩造其餘攻擊防禦方法與判決之結果不
    生影響，爰不一一贅論，併此敘明。
六、訴訟費用負擔之依據：民事訴訟法第78條。本件訴訟費用額
    ，依後附計算書確定如主文所示金額。
中　　華　　民　　國　　111 　年　　5 　　月　　26　　日
                      臺北簡易庭  法  官  趙子榮
以上正本係照原本作成
如對本判決上訴，須於判決送達後20日內向本庭提出上訴狀。如
委任律師提起上訴者，應一併繳納上訴審裁判費。
中　　華　　民　　國　　111 　年　　5 　　月　　26　　日
                                  書記官  陳怡安
計   算   書：
項        目             金   額（新臺幣）    備    註
第一審裁判費             3200元
第一審證人旅費            530元
合        計             3730元

附表：